【裁判字號】    96,勞訴,6
【裁判日期】    970425
【裁判案由】    給付退休金等
【裁判全文】
臺灣桃園地方法院民事判決               96年度勞訴字第6號
原      告  甲○○○
訴訟代理人  林燕伶
            林正疆律師
被      告  國盛育樂股份有限公司
法定代理人  丁○○
訴訟代理人  丙○○
            楊貴森律師
上列當事人間請求給付退休金等事件，本院於民國97年3 月26日
言詞辯論終結，判決如下：
    主     文
被告應給付原告新台幣伍拾貳萬玖仟元，及自民國九十五年七月
六日起至清償日止，按年利率百分之五計算之利息。
原告其餘之訴駁回。
訴訟費用由原告負擔二分之一，其餘由被告負擔。
本判決第一項於原告以新台幣壹拾柒萬元為被告供擔保後，得假
執行；被告於供擔保伍拾貳萬玖仟元後，得免為假執行。
原告其餘假執行之聲請駁回。
    事實及理由
一、原告未於言詞辯論期日到場，查無民事訴訟法第386 條各款
    所列情形，爰准被告聲請，由其一造辯論而為判決。
二、按訴狀送達後，原告不得將原訴變更或追加他訴，但被告同
    意、擴張或減縮應受判決事項之聲明者，不在此限，被告於
    訴之變更或追加無異議，而為本案之言詞辯論者，視為同意
    變更或追加，民事訴訟法第255條第1項第1、3款、第2項定
    有明文。
    (一)本件原告原起訴請求：被告應給付原告新台幣（下同）1,
      216,776元，及自民國95年6月20日起至清償日止，按週年
      利率5%計算之利息。嗣於96年1月18日具狀變更其訴之聲
      明，其中之先位聲明及事實與起訴之聲明及事實相同，追
      加主張「因被告違反勞動基準法及勞動契約，其依法終止
      雙方勞動契約，請求被告給付資遣費」，並備位聲明：被
      告應給付原告604,112元，及自96年1月18日起至清償日止
      ，按週年利率5%計算之利息。其後同年月24日具狀擴張其
      備位聲明請求之本金為「958,464元」，被告於同年4月23
      日、同年5 月28日言詞辯論時，就原告上開訴之追加及擴
      張，無異議而為本案之言詞辯論（本院卷第16、38頁），
      揆諸前開說明，自應認原告上開訴之追加、變更為合法，
      應予准許。
    (二)又原告於96年12月3日辯論意旨(二)狀減縮其先位及備位訴
      之聲明，其中先位聲明減縮為：「被告應給付原告1,181,
      662元，及自95年6月20日起至清償日止，按週年利率5%計
      算之利息」、備位聲明減縮為：「被告應給付原告933,64
      0元，及自96年1月18日起至清償日止，按週年利率5%計算
      之利息」，最後於本院96年12月5日言詞辯論期日，將其
      先為位聲明中之利息起算日部分減縮為：「自95年7月5日
      起」，核其所為，係單純訴之聲明之減縮，參諸首開說明
      ，自應准許。被告於同年12月5日言詞辯論時，雖表明不
      同意原告之備位聲明追加，惟其先前於同年4月23日、同
      年5月28日言詞辯論時就原告追加備位之訴部分，已無異
      議為言詞辯論，既如上述，且原告96年12月3日辯論意旨
      (二)狀，係減縮其先、備位聲明，並非追加備位聲明，是被
      告上開所言，顯係誤會，尚不足採。
三、本件原告起訴主張：
  (一)原告自78年10月4日起受雇於被告，於被告經營之第一高爾
    夫球場任職「桿弟」工作，詎被告於95年1月6日以莫須有罪
    名公告並將原告之「桿弟」等級，由H級降為B級，因兩者月
    收入最多可相差達數萬元之譜，此舉嚴重剝奪原告之工作機
    會、影響原告之收入。原告向主管申訴無效後，乃向桃園縣
    政府勞動及人力資源局申訴，95年3月21日兩造於桃園縣勞
    資和諧促進會處理勞資爭議協調會協調無共識。之後被告乃
    蓄意剝奪原告出班機會，變相刁難，命原告到偏遠偏僻的桃
    園復國路去種菜或揀菜，使原告無從擔任「桿弟」之工作。
    更甚者，被告竟於95年4月11日原告前往被告公司準備參與
    「桿弟」排班時，由其公司人員命原告回家等候通知，並表
    示除非獲得被告公司之通知，否則不必前來排班。此舉形同
    違法開除。在求訴無門的情況下，原告於95年4月14日寄出
    存證信函予被告，表達被告公司片面口頭解僱不具法律效力
    。95年6月5日兩造在桃園縣政府勞動及人力資源局進行調解
    ，然調解不成立。此次調解中，原告正式主張要求被告給付
    退休金，以及因被告公司不當懲處所造成的薪資短缺。95年
    6月19日兩造於桃園縣政府勞動及人力資源局第二次調解，
    然調解仍不成立。
  (二)本件兩造間既存有僱傭關係長達16年8 個月（計算至原告行
    使退休權利為止），則原告依法請領退休金即屬有據。依勞
    動基準法第55條規定，勞工退休金之給與標準，按其工作年
    資，每滿1年給與2個基數，但超過15年之工作年資，每滿1
    年給與1個基數，最高總數以45個基數為限，未滿半年者以
    半年計，滿半年者以1年計。原告工作年資自78年10月4日起
    至95年6月5日止，共計16年8個月，前15年共計30個基數，
    剩餘1年8個月，依前述說明共計2個基數，總計應給與32個
    基數。又原告於退休前，早於95年1月6日即遭受被告公司蓄
    意降級減薪，而原告亦對此深表不服並申請一次協調、兩次
    調解。故計算本件原告之退休前工資，必須考量原告退休前
    已遭被告公司片面、不法減薪之情事，而應以被告不法減薪
    前6個月之平均工資為準。原告減薪前6個月之工資分別為33
    ,840 元（即95年1月之工資）、37,660元（即94年12月之工
    資）、39,020元（即94年11月之工資）、33,820元（即94
    年10月之工資）、34,500元（即94年9月之工資）、30,900
    元（即94年8月之工資），總計209,820元，準此，原告每月
    之平均工資應為34,209.78元（計算式：209,820÷184日×
    30日＝34,209.78元），故原告得請求之退休金應為1,094,
    712.9元（34,209.78元×32＝1,094,712.9元）。
  (三)又因被告公司惡意於原告退休前6 個月將原告減薪，此一單
    方、片面所為變動勞動契約之減薪行為，既為原告所拒絕接
    受，自對原告不生效力，被告公司應依勞僱關係給付「若原
    告未遭被告惡意不法減薪降級時，應可領得之薪資」，即為
    每月平均工資34,209.78 元。而原告95年2 月份之工資實領
    17,040元、3 月份之工資實領17,170元、4 月份之工資實領
    15,680元、5 月份未領到工資，再以每月平均工資計算，被
    告短給原告工資2 月份為17,169.78 元、3 月份為17,039.7
    8 元、4 月份為18,529.78 元、5 月份為34,209.78 元，故
    被告所積欠之工資共為86,949.12 元。爰依勞動基準法第53
    、55條退休金給付請求權、民法第486條、第199條之工資給
    付請求權，訴請判決如下述先位聲明所示。
  (四)退萬步言，若鈞院審核後，認為本件兩造雖存有僱傭關係，
    但原告之退休金請求不合法制；則因被告先前單方片面、惡
    意對原告降級、減薪及更改工作內容、公告不實有損及原告
    名譽，原告已於96年1月17日依勞動基準法第14條規定終止
    雙方之勞動契約。原告得依同條第4項準用同法第17條之規
    定，請求被告給付原告資遣費，並請求給付被告積欠之工資
    。原告自78年10月4日受僱時起，至96年1月17日終止勞動契
    約止，工作年資約17年3個月。原告之平均工資為34,209.78
    元，則原告得請求給付資遣費590,118元（34,209.78元×17
    .25 ＝590,118元）。又計算至96年1月17日原告終止勞動契
    約為止，被告總計積欠之工資達343,522.47元（即上開95年
    2至5月份短給86,949.12元外，加上95年6至12月份工資239
    ,468.46 元及96年1月1日至同年月17日止之工資17,104.89
    元）。爰依勞動基準法第14條及同條第4項準用第17條之資
    遣費給付請求權，以及民法第486條、第199條之工資給付請
    求權，訴請判決如下述備位聲明所示。
  (五)被告雖主張原告係受僱於前來高爾夫球場打球之顧客，且被
    告係以「代收代付」之方式，將顧客所付之款項交付予原告
    ，兩造間並無僱傭關係云云。惟被告已經承認其對原告具有
    考核管控之權，並設有考核制度決定是否調升或降低原告之
    級別，若兩造間無僱傭關係之存在，被告憑何考核原告？此
    種考核與管控制度正屬兩造間存有僱傭關係之最佳證明。事
    實上，原告為被告服勞務，接受被告之管控，受領被告所給
    付之金錢，凡17 年之久，雙方間之法律關係應為僱傭。再
    根據「財政部國稅局綜合所得稅各類所得資料清單」之記載
    ，原告每年皆受領被告所給付之薪資，足徵兩造間存有僱傭
    關係至明。至於被告辯稱原告之報酬係「代收代付」云云。
    然民法上之清償或給付，首重清償與給付意思，而稅法上所
    謂「代收代付」，僅係一種課稅認定的方法與手段而已，換
    言之，稅法上認定桿弟費用屬代收代付之事項，並不表示給
    付金錢之當事人（高爾夫球場之客人）果真具有民法上「委
    託球場將金錢轉交與桿弟，作為桿弟酬傭」之意思，更不表
    示當事人（高爾夫球場之客人）所給付之金錢所有權，不經
    球場而直接移轉予桿弟。當高爾夫球場之客人將金錢給付予
    被告球場時，該筆金錢即與被告自己之金錢發生動產混合之
    效果，成為被告所有之金錢。從而，被告嗣後給付任何金錢
    予桿弟，皆係以其自己之金錢為之。換言之，在民法上，本
    件根本沒有所謂「代收代付」之情事存在。被告辯稱兩造間
    無僱傭關係顯不足採。
  (六)並先位聲明：被告應給付原告1, 181,662元，及自95年7 月
    5日起至清償日止，按週年利率5%計算之利息，願供擔保，
    請准宣告假執行；備位聲明：被告應給付原告933,640元，
    及自96年1月18日起至清償日止，按週年利率5%計算之利息
    ，願供擔保，請准宣告假執行。
四、被告答辯稱：
  (一)原告主張伊為被告之員工，即其係被告之受僱人云云，惟被
    告否認兩造間有僱傭關係，此應由原告負舉證責任。原告為
    打球客人做桿弟服務，所應得之桿弟服務費，被告僅係代收
    代付之性質，蓋桿弟服務費即球童費，於財政部78年2 月22
    日台財稅字第781139661 號函，即明白就高爾夫球場對收取
    球童費允許代收代付者免徵娛樂稅及營業稅，亦即「代收代
    付」之方式為政府所允許之合法制度，被告公司即係採取該
    「代收代付」之制度，因而原告與被告間並無任何僱傭關係
    存在。又因桿弟有使用球場之摩托車，用以載運客人之高爾
    夫球袋，故被告公司必須從代收之桿弟費中收取摩托車之使
    用費用，而該費用被告均依法向桃園縣政府稅捐處報繳；若
    桿弟係被告公司之受僱人，則其所使用之摩托車成本、費用
    折舊均屬球場自負，自不必另向桿弟收取，由此足證兩造間
    無僱傭關係。再由原告所提出之94年度扣繳憑單亦可證明被
    告公司交付原告之款項，僅係代收代付之性質，而非薪資，
    蓋由格式欄內項目為「92其他」即可明知。再佐以目前被告
    公司用以所開具給各客人之空白消費卡，亦足以證明被告與
    原告間僅止於代收代付桿弟費，而兩造間並無僱傭關係存在
    。故原告請求退休金或資遣費，均無理由。
  (二)原告所主張6 個月之平均工資每月35,201元，被告公司不爭
    執。惟原告主張其有15年之年資，但高爾夫球場適用勞基法
    係於85年12月27日公布修正勞基法後逾86年使開始適用勞基
    法，故原告可請求之基數僅22（10×2＋2＝22）而已。
  (三)至原告主張給付資遣費乙節，原告認其年資為17.25 年，但
    如前所述，高爾夫球場適用勞基法為86年開始，充其量原告
    之工作年資亦只有10年而已。
  (四)另外原告主張被告公司有積欠工資云云，被告公司否認有短
    給工資情形，尤其95年月開始，原告即無擔任桿弟工作，何
    來短缺。是原告之先位及備位之訴均無理由，均應予駁回。
    並聲明：原告之訴駁回；如受不利判決，願供擔保免為假執
    行。
五、本院綜合兩造於審理中之書面及言詞陳述，認兩造就下列事
    實為不爭執：
  (一)原告自78年10月4日起，在被告公司所經營之第一高爾夫球
    場擔任桿弟一職。
  (二)第一高爾夫球場內之桿弟分為3種不同等級，依序分別為Ｈ
    （最高等級）、Ａ、Ｂ級，不同等級之桿弟每次可揹之球袋
    數量不同，且所收取之桿弟費亦不同。被告於95年1月6日公
    告將原告之等級Ｈ級降為Ｂ級。
  (三)原告不服被告上開處置，聲請勞資爭議協調，兩造於95年3
    月21日在桃園縣勞資和諧促進會處理勞資爭議協調會，協調
    無共識。
  (四)兩造再次於95年6月5日在桃園縣政府勞動及人力資源局進行
    第1次調解，原告並主張終止兩造間勞動契約，請求給付退
    休金及95年2月至5月份之工資差額；被告則主張其與原告間
    並無僱傭關係。
  (五)兩造於95年6月19日在桃園縣政府勞動及人力資源局進行第2
    次調解，該次調解仍不成立。
  (六)原告依據勞動基準法計算之平均工資為「每月34,200元」（
    原告原主張金額為「35,201元」，於96年12月3 日依據勞動
    基準法規定規定之計算方式重新計算後，更正縮減為34,209
    .78 元，四捨五入後，應為34,200元，故應以縮減更正後之
    金額為據）。
  (七)原告於95年2 月至5 月份所領得之桿弟費分別為：17,040元
    、17,170 元、15,680元及0 元。
六、本院綜合兩造於審理中之書面及言詞陳述，認為本件之爭點
    如下：(一)兩造間是否有勞動契約存在？(二)若兩造間有勞動契
    約關係存在，原告得否請求被告給付退休金及退休前被告所
    積欠之薪資？(三)若原告向被告自請退休不合法，則原告得否
    自行對被告終止勞動契約，並請求被告給付資遣費及終止勞
    動契約前所積欠之薪資？爰依上開爭點析述如下：
  (一)兩造間有勞動契約存在。
    (1)按所謂勞工，係謂受雇主僱用從事工作獲致工資者，而所
      謂雇主乃指僱用勞工之事業主、事業經營負責人或代表事
      業主處理有關勞工事務之人，又所謂勞動契約係謂約定勞
      雇關係之契約，勞動基準法第2條第1、2、6款分別定有明
      文。又「一般學理上亦認勞動契約當事人之勞工，具有下
      列特徵：一人格從屬性，即受雇人在雇主企業組織內，服
      從雇主權威，並有接受懲戒或制裁之義務。二親自履行，
      不得使用代理人。三經濟上從屬性，即受雇人並不是為自
      己之營業勞動而是從屬於他人，為該他人之目的而勞動。
      四納入雇方生產組織體系，並與同僚間居於分工合作狀態
      。勞動契約之特徵，即在此從屬性。又基於保護勞工之立
      場，一般就勞動契約關係之成立，均從寬認定，只要有部
      分從屬性，即應成立。」（最高法院81年度台上347號判
      決意旨可資參照）是勞動基準法所規定之勞動契約，係指
      當事人之一方，從屬於他方之關係下，提供職業上之勞動
      力，而由他方給付報酬之契約；勞動契約之勞工，具有人
      格從屬性，即在雇主之企業組織內服從雇主之權威，受雇
      主之指揮監督；另具有經濟從屬性，即勞工並非為自己之
      營業而勞動，而係從屬於雇主，納入雇主之生產組織體係
      為雇主之營業而勞動。
    (2)被告在其經營之第一高爾夫球場內，並未訂立有關規範在
      其球場服務之桿弟之服勤、升降、及福利等事項之書面管
      理規則等事實，固為兩造所不爭執。惟查：
      證人，即78、79年間曾在該球場擔任桿弟工作之乙○○
        於96年5月28日言詞辯論期日證稱：「（原告訴訟代理
        人問：你是否有任職於第一高爾夫球場擔任桿弟的工作
        ？）是。（原告訴訟代理人問：第一高爾夫球場轄下的
        桿弟分為幾個等級？）H、A、B三個等級，H是最好的等
        級。（原告訴訟代理人問：等級的決定權是否在第一高
        爾夫球場？）是，他說我是何等級就是何等級。（原告
        訴訟代理人問：如果桿弟不聽從公司的指示或是管理的
        話，公司會如何處置？）就是會降級，雖然不會禁止我
        們進入排隊，但有些時候輪到我們時，會禁止我們出那
        一趟的勤。（原告訴訟代理人問：公司規定你們幾點上
        班？工作內容為何？）剛開始半年我們受訓如何去擔任
        桿弟的工作及整理球場環境，認路、認球桿、認場地，
        每日早上8點上班，每天工作8小時，每月固定薪水2萬
        元。半年後我們開始排班服務額人，每日有3種班次，
        最早是早上5點多，照著我們服務客人的人次、等級來
        計算報酬。（原告訴訟代理人問：半年後你們如果要請
        假，公司是否會扣錢？）前半年請假有扣錢，半年後開
        始排班時如果請假是否扣錢，我不記得，請假過多會降
        級。（原告訴訟代理人問：桿弟在第一高爾夫球場，是
        否要穿制服？）答：要，且要綁頭巾。（原告訴訟代理
        人問：半年過後開始排班服務的期間，是否要做排班以
        外的工作？）要，若有去排班的話，當天服務客人以外
        的時間要去球場拔草、整理電動車、清理球道上的樹葉
        ，球場管理人員會監督我們。」等語（見本院卷第39至
        41頁）。
      證人，即曾在上開球場擔任桿弟工作11年之洪戊○○於
        96 年7月2日言詞辯論期日亦證稱：「（原告訴訟代理
        人問：你是否任職第一高爾夫球場，時間為何？）從78
        年開始做了11年。剛開始的時候是割草，開幕後就變成
        為桿弟。（原告訴訟代理人問：決定你們升級的標準為
        何？）有公司規定的標準，由公司決定。（原告訴訟代
        理人問：何種情形下會被降級？）服務態度不好被客戶
        陳訴。（原告訴訟代理人問：請假太多是否會降級？）
        每月全勤有1000元的獎金，每月有4天假，請假超過4天
        就沒有全勤，如果有漏班1次就沒有了，第2次以後的漏
        班每次罰300元，每月請假超過8天，1個月內就不能一
        次揹3袋，所以收入就比較少，但是不會因請假太多被
        降級。（原告訴訟代理人問：公司是否有規定請假的手
        續？）假日請假時需要本人到場給主管看才會批准，請
        假要打電話給排桿弟的人說，如果臨時要請的話，需要
        本人去給他看。（原告訴訟代理人問：你在擔任桿弟的
        這些年，是否還有依公司規定作其他的事情？）平常除
        了拔草，球道、馬路要掃地外，如果場地變更的時候，
        我們還要去幫忙搬草皮、石頭。如果不去做的話，會被
        記下來，以後要補做回來，若不做也不補的話，就會被
        降級。（原告訴訟代理人問：你們拔草、掃地多久做1
        次？）公司每天會寫在黑板上，如果輪誰要去做我們隔
        天早上點就要到球場去做。（原告訴訟代理人問：客人
        到高爾夫球場打球，是否有權選任某一級的桿弟或黃一
        位特定桿弟？）不可以，一定要照班表。但客人需要依
        照該桿弟的等級來付費，而不是付一樣的錢。（被告訴
        訟代理人問：你在公司裡面受訓期間，是否領固定的收
        入？）1個月固定2萬元。（被告訴訟代理人問：你與櫃
        台的服務人員，薪資有何不同？）櫃台人員是領固定的
        薪水，我們是看揹球袋的數量來決定。」等語（見本院
        卷第50 至53頁）。
      另依原告提出，並為被告所不爭執之原證11公告2紙（
        本院95年度桃勞調字第17號卷）內容顯示，該等公告除
        對桿弟提供服務時應遵守事項為一般性、原則之指示、
        規定外，且就違反者如何懲罰亦有明示（例如「二、桿
        弟上來出發站後方的準備室後視同開始服務故1.服裝一
        律要整齊的制服2.禁止大聲喧嘩、聊天影響整體形象。
        三、統一編號一定要填寫，如再不仔細處理也是不夠資
        格擔任Ｈ級桿弟，一律降級大都市訓練。四、桿弟間如
        因出班、插組有爭執，一律由出發站仲裁，嚴禁在客人
        前抱怨、爭吵，否則嚴厲處罰。）。又上開公告中第一
        項並就原告（即桿弟47號）於（95年）1月4日服務表現
        不佳部分，除具體指摘外，並為為具體處罰之處分（即
        將原告降為Ｂ級重新教育）；就此部分，被告於95年3
        月21日桃園縣勞資和諧促進會處理本件勞資爭議協調時
        亦主張「按照球場原有考核制做考核如該員（指原告）
        能通過考核即依應有之級次調回」，此有該協調會議紀
        錄在卷可參（同上調字卷原證2號），是被告顯然亦自
        認對原告等在其球場服務之桿弟有考核之權限。再依據
        原告提出，並為被告不爭執之原證12「桿弟服務品質來
        賓評鑑記錄（同上調字卷），被告公司於該年度3月份
        對到球場打球之來賓，就服務桿弟之服務品質為訪談調
        查，其結論並載明「往後隨時調查，請同仁改進自己的
        工作表現，本考核將存檔累計，如有無法改進者，將予
        以降級訓練，考核後才能調回」等語，更足以認定被告
        確對在其球場服務之桿弟有考核、監督之權利，而桿弟
        則負有接受考核、監督之義務。
      綜合上開證人乙○○、洪戊○○之陳述、被告製作之公
        告、評鑑記錄及及被告於勞資爭議協調時之主張等情形
        觀之、可知被告公司對於在其球場擔任桿弟工作之人員
        具有高度之管控權，除可直接決定桿弟之等級、工作之
        數量、順序；另桿弟在被告公司除為打球害人服務外，
        尚須為被告公司提供包括拔草、整理電動車、清理球道
        等勞務，於服勤時需穿著被告公司所規定提供制服、請
        假亦須被告主管人員之核可等情形，亦據上開證人證述
        在卷。是原告在被告公司擔任桿弟工作，對被告公司顯
        然具備有上開所述之「人格從屬性」。被告辯稱伊對原
        告無指揮監督之權限乙節，顯不可採信。
    (3)被告另辯稱其每月發放予原告之桿弟服務費，係由原告服
      務之客人支付，伊僅係代收代付之性質，伊並非給付原告
      工資、薪水云云，並提出財政部78年2月22日台財稅字第
      781139661號函文、95年3月3日會員消費卡及對帳單、被
      告95年3月3日代收代付明細表、原告94年度扣繳憑單、桃
      園縣娛樂稅自動報繳申報書、被告公司轉帳傳票、統一發
      票為據。惟查：
      查高爾夫球業係提供客人打高爾夫球為其主要營業活動
        。原告於被告球場內提供桿弟服務，係為到被告球場打
        球之客人服務，而該等客人可能係加入被告（俱樂部）
        之會員或非會員，惟不論是否為會員，其等到被告球場
        係消費係為被告之主要營業活動─打高爾夫球。而原告
        等從事桿弟工作之人員係為被告公司上開營業活動目的
        而為，並非為自己之經濟活動。雖桿弟之報酬（收入）
        視其等級及服務客人人數決定，惟此如同勞動基準法第
        2 條第2 款、第14條1 第第5 款之「按件計酬」之工作
        ，不因之變更其等係為被告公司營業活動目的之性質。
        再者，原告等桿弟對於服務之客人，或上門打球之客人
        對於服務之桿弟並無選擇之權，完全係由被告所設置之
        出發站安排，亦據上開證人證述在卷。而客人應付之所
        有費用，包含桿弟費用，亦係全數付與被告，再由被告
        按月依服務人次、等級計算後給付桿弟。是原告等桿弟
        係為被告之目的而勞動，亦即其等具有經濟上之從屬性
        ，亦可認定。
      至於被告提出之上開財政部函文內容雖提及球童費用「
        如係由高爾夫球場代收代付者免徵娛樂稅及營業稅」，
        惟此函文僅財政部就娛樂稅、營業稅課稅範圍認定的方
        法與手段而已，並非認定高爾夫球場業者與桿弟間之關
        係為何，故被告執此函文主張「兩造間無勞動關係」，
        要無可採。另被告提出之上開會員消費卡及對帳單、代
        收代付明細表、原告94年度扣繳憑單、桃園縣娛樂稅自
        動報繳申報書、被告公司轉帳傳票、統一發票等文件均
        僅足證明被告公司內部就桿弟費用係採行上開財政部函
        所示之「代收代付」方式支付桿弟及其係以「其他收入
        」方式為扣繳，惟亦不足以證明兩造間之實質法律關係
        為何。
      又被告以桿弟替客人服務時用以載運客人球具之摩托車
        係向被告租用，並支付租金，被告每月並申報租金收入
        ；如兩造間有僱傭關係存在，該摩托車之費用應屬被告
        之成本，何以係由原告支付租金云云。惟依被告提供之
        摩托車係「同一廠牌同一個排氣量，每天上班開工前就
        已經排好哪一個桿弟要開哪一個編號的摩托車，且一定
        要用球場提供之摩托車」等情，業據證人，即目前在被
        告公司擔任出發站負責排班人員之己○○證述在卷（本
        院卷第71頁）。被告提供之摩托車既係完全相同，且桿
        弟毫無選擇之權利，則桿弟應付之所謂「租金金額」自
        應相同。惟依被告提出之上開代收代付明細表（本院卷
        第34頁）所示，被告於95年3 月3 日「向桿弟」所收取
        之摩托車「租金」竟有「750 元、1000元、900 元、55
        0 元、1100元、1750元」等6 種不同金額。再依證人己
        ○○所述「（租金是）以客人的人數來區分，1 個人的
        話就是750 元，3 、4 個人就是每個人550 元。．．1
        個客人的沒有差，2 、3 個客人的桿弟等級愈高則摩托
        車租金就扣得愈少，但Ｂ級的每次最多只能帶2 個。」
        等語（本院卷第71頁）。顯見被告所謂之「桿弟向球場
        租用摩托車，並支付租金，其有申報租金收入」一節，
        要係其內部帳務上，就客人支付之桿弟費所做之調整、
        分配，其目的在於減少其營業金額（蓋將其中付予桿弟
        之部分列為代收代付款者，此部分即不列入營業收入）
        ，如此即可減少其應支付之營業稅及娛樂稅金額。是被
        告所辯：桿弟向其租用摩托車云云，要非屬實；被告以
        所謂「桿弟向其租用摩托車，支付租金」之虛象，欲證
        明其球場之桿弟「係為自己之營業而勞動」，亦即桿弟
        並無「經濟上從屬性」，要不足採。
    (4)查原告在被告之球場從事桿弟工作，其具有「人格上從屬
      性」及「經濟上從屬性」，已如上述。再原告如無法提供
      勞務時，僅能請假，而不能委由他人代理；且其所提供之
      桿弟服務係納入被告整個生產組織體系，並與同僚間居於
      分工合作狀態，亦即原告不可能獨立於被告球場外，而提
      供桿弟服務予打球之客人。從而，原告係受僱於被告從事
      桿弟工作，兩造間有勞動契約關係，應可認定。
  (二)原告得請求被告給付退休金513,000 元及積欠之薪資16,000
    元。
    (1)原告係受僱於被告從事桿弟工作，兩造間有勞動契約關係
      ，已如上述。按勞工有左列情形之一者，得自請退休：一
      工作15年以上年滿55歲者，勞基法第53條第1 款定有明文
      。次按，勞工工作年資自受僱之日起算，適用本法前之工
      作年資，其資遣費及退休金給與標準，依其當時應適用之
      法令規定計算；當時無法令可資適用者，依各該事業單位
      自訂之規定或勞雇雙方之協商計算之。適用本法後之工作
      年資，其資遣費及退休金給與標準，依第17條及第55條規
      定計算，同法第84之2 條亦有明文。又原告自78年10月4
      日起受僱於被告，原告於95年6 月5 日在桃園縣政府勞動
      及人力資源局進行調解時，對被告公司表示自請退休而終
      止勞動契約，為被告所不爭執。是原告任職被告期間為自
      78年10月4 日起至95年6 月5 日，故本件關於原告退休、
      資遣之年資、退休金、資遣費之計算，即應依前揭勞動基
      準法規定辦理。則依勞動基準法第84 之2條之規定，原告
      之年資應由最初受僱之日即78年10月4 日起算，則迄至95
      年6 月5 日原告自請退休之日止，原告工作年資計為共計
      16年8 個月。而原告係37年1 月20日出生，於95年6 月5
      日時原告已滿55歲，是原告已符合勞動基準法第53條第1
      款所定得自請退休之要件。故原告上述自願退休之請求，
      於法自屬有據。原告請求被告公司給付退休金，為有理由
      。
    (2)原告雖主張伊自78年10月4 日起至95年6 月5 日止，工作
      年資共計16年8 個月，總計32個基數云云。然本件被告之
      高爾夫球場業係自87年12月31日起適用勞基法，此有行政
      院勞工委員會96年12月17日勞動1 字第0960034586號函可
      稽（本院卷第138 頁）。是87年12月30日以前，原告與被
      告之勞動關係並無勞動基準法適用。而原告就適用勞基法
      前之工作年資，並未曾提出其退休金之給付有何其他法令
      規定或兩造間有何約定，準此，此部分之年資，即無從請
      求被告給付退休金。從而，原告得請求之退休金之工作年
      資部分，應自87年12月31日起至95年6 月5 日為止，計7
      年5 月6 日。按勞動基準法第55條第1 項第1 款規定，勞
      工退休金之給與標準按其工作年資，每滿一年給與兩個基
      數，但超過15年之工作年資，每滿一年給與一個基數，最
      高總數以45個基數為限，未滿半年者以半年計；滿半年者
      以一年計。是本件原告得請求之退休金基數為15基數（計
      算式：7 ×2 ＋1 ＝15）。
    (3)次按前項第1 款退休金基數之標準，係指核准退休時一個
      月平均工資，勞基法第55條第2 項定有明文。而原告依上
      開規定計算之平均工資為每月34,200元，為兩造所不爭執
      ，亦如上述。是原告本件得請求之退休金為513,000 元（
      計算式：34,200元×15＝513,000 元）。另按雇主應給付
      之勞工退休金應自勞工退休之日起30日內給付之，勞動基
      準法施行細則第29條第1 項亦有明文。本件原告係於95年
      6 月5 日為終止勞動契約之意思表示，依上開規定，被告
      應於30日內，即95年7 月5 日以前給付上開退休金。是被
      告自95年7 月6 日起應負遲延責任。又遲延之債務，以支
      付金錢為標的者，債權人得請求依法定利率計算之遲延利
      息，又應付利息之債務，其利率未經約定，亦無法律可據
      者，週年利率為百分之5 ，民法第233 條第1 項前段、第
      203 條分別定有明文。從而，原告請求被告給付退休金51
      3,000 元及自95年7 月6 日起至清償日止，按年利率5%
      計算之利息，為有理由，應予准許；逾此請求之部分，即
      屬無據，應予駁回。
    (4)又工資由勞雇雙方議定之，但不得低於基本工資，勞動基
      準法第21條第1 項定有明文。本件兩造間具有勞雇關係，
      固如上述，惟其等間就工資之計算方式係採取按被告核定
      原告之等級及原告服務客人打球之人次計算，亦即原告之
      工資並非採取定額之方式，而係採取按件計酬方式計算。
      而在採按件計酬方式之勞雇關係中，雇主就所提供之工作
      量，本有裁量之權限，僅於雇主不供給充分之工作者，勞
      方得依勞基法第14條第1 項第5 款不經預告終止勞動契約
      ，並依同法第17條規定請求雇主支付資遣費。從而，原告
      主張被告於95年2 月至5 月給付之工資，不足其95年1 月
      以前6 個月之平均工資34,200元，請求以此金額為工資之
      標準，尚有未洽。惟無論係採用何種計算方式計算工資，
      其工資數額不得低於最低工資，亦如上述。而原告主張之
      95年2 月至5 月間，依行政院勞工委員會規定之每月最低
      工資為15,840元。而原告於95年2 月至5 月份所領得之工
      資（即桿弟費）分別為：17,040元、17,170元、15,680元
      及0 元，亦如上述。是被告於95年2 、3 月所給付之工資
      ，均已高過上開基本工資金額，並無積欠之情形；另95年
      4 、5 月之工資分別低於基本工資160 元、15,840元。從
      而，原告主張被告積欠其95年4 月份工資160 元、5 月份
      工資15,840元，為有理由，從而，原告請求被告給付積欠
      工資部分，在16,000元範圍內及自95年7 月6 日起至清償
      日止之法定遲延利息，為有理由，應予准許；逾此請求之
      部分，即屬無據，應予駁回。
  (三)綜上，原告依勞動基準法第53、55條退休金給付請求權、民
    法第486條、第199條之工資給付請求權，主張被告公司應給
    付529,000 元（513,000 元＋16,000元＝529,000 元），暨
    自95年7 月6 日起至清償日止，按週年利率5%計算之利息，
    為有理由，應予准許；至於逾此部分之請求，為無理由，應
    予駁回。
  (四)末按，所謂預備訴之合併係以當事人之先位之訴有理由，為
    備位之訴裁判之解除條件；先位之訴無理由，為備位之訴裁
    判之停止條件。原告先位之訴既經部分准許，本院即不得再
    就其備位之訴予以裁判。
七、兩造分別陳明願供擔保，請准宣告假執行及免假執行，就原
    告勝訴部分，經核並無不合，爰分別酌定相當金額准許之。
    至原告敗訴部分，其假執行之聲請亦失所依據，應併予駁回
    。
八、本件事證已臻明確，兩造其餘攻防，核與判決結果不生影響
    ，爰不一一審酌，併此敘明。
九、結論、原告之訴為一部有理由，一部無理由，爰依民事訴訟
    法第79條、第390 條第2 項、第392 條第2 項，判決如主文
    。
中    華    民    國    97    年    4     月    25    日
                  民事第二庭法  官  潘進順
以上正本係照原本作成。
如對本判決上訴，須於判決送達後20日內向本院提出上訴狀。
中    華    民    國    97    年    4     月    28    日
                            書記官  黃進傑


司法院資訊處製作；財團法人民間司法改革基金會備份。
